臺灣臺北地方法院刑事判決　　　　　　　　　　　　九十二年度訴字第一二六九號
　　公　訴　人　臺灣臺北地方法院檢察署檢察官
　　被　　　告　戊○○
右列被告因偽造文書等案件，經檢察官提起公訴（九十二年度調偵緝字第二號），本
院判決如左：
    主  文
戊○○行使偽造私文書，足以生損害於他人，處有期徒刑肆月，如易科罰金，以佰
元折算壹日。緩刑貳年。
    事  實
一、緣子○○發起連會首計三十五人之民間互助會，互助會條件為：會員每會會款新
    臺幣（下同）一萬元，期間自八十八年三月二十日起至九十一年一月二十日止，
    採標金由會款扣除之方式（即俗稱內標），已得標之死會會員除每月應繳金額為
    前揭固定金額，活會會員則繳交扣除當月得標利息後之餘額，於每月二十日下午
    一時在臺北縣新莊市○○街三七九號四樓開標，會員中癸○○（戊○○之夫）、
    丁○○、王辛○○、王人欽（王辛○○以其夫「王人欽」之名義入會，會單上記
    載為「甲○○」，起訴書載為「甲○○」）、「庚○○」、「乙○○」（「乙○○」會單上記載為「江小萍」，因庚○○、乙○○二人事後表示不欲入會，戊○○即另尋其妹丙○○、友人己○○分別接替）等人之會務均由戊○○負責處理。
    詎戊○○為助王辛○○得標，未得丙○○之同意，竟於八十九年十月二十日在前
    述子○○開標處，冒「丙○○」之名義參與競標，在標單上偽簽丙○○之姓名、
    填寫為競標利息，偽造「丙○○」之標單（標單於開標後已丟棄），提出行使於
    出席之活會會員，致會首子○○不知有誤，決定由「丙○○」（會單記載為「庚○○」）得標，足以生損害於丙○○、子○○。嗣子○○一直無法支付標金，戊○○停止全部會款後，帶同會員追討、結算時，始知上情。
二、案經子○○告訴由臺灣臺北地方法院檢察署檢察官偵查起訴。
    理  由
一、訊據被告戊○○就參與前開互助會，並負責處理伊自己、癸○○、丁○○、王辛○○、王人欽、丙○○（接替「庚○○」）、己○○（接替「乙○○」）等七會
    會務，而於前揭時地未經丙○○之同意，即偽造「丙○○」之簽名、填寫製作「
    丙○○」標單，行使得標等事實，於本院審理時（見本院九十三年二月四日審判
    筆錄第三頁）均自白不諱，且：
  (一)經告訴人子○○指述歷歷；核與證人丙○○、己○○、庚○○、乙○○、王辛○○於本院證述情節大致相合（見本院九十三年一月七日、九十三年二月二日筆錄
    ）；
  (二)並有前揭互助會單附卷可稽，起訴書依合會單上之記載以被告係冒庚○○名義標
    會，惟如前述係由丙○○接替參加該會，被告在標單上係偽簽丙○○之姓名標會
    可以認定；
  (三)是依上開證人指述內容及卷附之各項文書、證物等補強證據已足資擔保被告於本
    院調查、審理中所為之上開任意性自白之真實性，按據刑事訴訟法第一百五十六
    條第一項、第二項之規定，自得據被告前開任意性自白及各該補強證據，採信被
    告任意、真實之自白，認本件事證明確，被告犯行洵堪認定，應予依法論科。
二、按一般民間互助會競標係由參與者以標單簽寫會員姓名、標息，而以所寫標息最
    高者為得標，是標單係屬在紙上書寫之文字而依習慣及約定足以為表示一定用意
    之證明，依刑法第二百二十條規定視為準文書。核被告以「丙○○」名義寫標單
    ，並在標單上書寫姓名及記載標金持以行使，其冒用「丙○○」名義競標而得標
    ，足以生損害於他人之行為，係犯刑法第二百十六條、第二百二十條、第二百十
    條之行使偽造準私文書罪。偽造會員姓名簽署之行為係偽造私文書之部分行為，
    不另論罪，另偽造私文書之低度行為則又為行使偽造私文書之高度行為所吸收，
    故僅論以行使偽造私文書罪。爰審酌被告於犯罪後已知悔悟，係為助其代理之會
    員處理會務方出此下策，並衡量被告其餘之品行、犯罪動機、目的、手段、所生
    危害等情形，量處如主文所示之刑，以資儆懲。又被告行為後之九十年一月十日
    刑法第四十一條關於易科罰金之規定，已經總統公布修正，將得易科罰金之適用
    範圍擴大為最重本刑五年以下有期徒刑之罪，依刑法第二條第一項前段之規定，
    本案自應適用裁判時該有利於被告之新規定處斷，而本案之情形合於修正後得易
    科罰金之規定，應予並諭知易科罰金之折算標準如主文所示。至被告所偽造標單
    於案發後，業已丟棄滅失而不存在，業經被告供承明確，爰不另為沒收之宣告。
    查被告前未曾受有期徒刑以上刑之宣告，有臺灣高等法院被告全國前案紀錄表附
    卷可稽，其因一時失慮，致犯本罪，且犯後坦承犯行，本院認其經此次科刑教訓
    後，當益知警惕，應無再犯之虞，因認其所受宣告之刑，以暫不執行為適當，爰
    併予宣告緩刑二年，以勵來茲，而啟自新。
三、公訴意旨另以：被告參加前開互助會隱瞞庚○○、乙○○不願跟會等情，未告知
    會首子○○，竟於八十九年十月二十日開標日，在臺北縣新莊市○○街三七九號
    四樓，偽造庚○○之標單（經查，係偽造前述「丙○○」之標單）並出示予以行
    使，訛稱係該被冒名會員而得標，足以生損害於會首子○○及庚○○，並使其他
    活會會員均陷於錯誤而按期交付會款，嗣被告於八十九年十一月間，欲以王人欽
    名義投標時，經子○○向王人欽查證，得知其並未委託被告投標之行為，而認被
    告另涉犯刑法第三百三十九條第一項詐欺取財罪、及第二百十六條、第二百二十
    條第一項、第二百十條之行使偽造準私文書罪嫌等語，並以被告坦承以他人名義
    標會等情，核與告訴人指訴情節相合，且有證人庚○○、乙○○、電話通話內容
    譯文、互助會單影本相佐，事證明確，為主要論據。惟訊之被告則堅詞否認前揭
    公訴人所指詐欺取財犯行，辯以：伊處理之七會，分別為自己、伊丈夫、二個妹
    妹、友人己○○、及王辛○○與王辛○○之夫，均有實際入會並繳交會款，該互
    助會伊於轉換姓名時，係會首稱會單已經製作完畢，不需更正，而均有按時將其
    他替代會員之會款繳交會首，係會首得標後不願將標金交付，才沒有繼續交會款
    等語。經查：
  (一)被告未經審判證明有罪確定前，推定其為無罪。犯罪事實應依證據認定之，無證
    據不得認定犯罪事實，又不能證明被告犯罪者，應諭知無罪之判決，刑事訴訟法
    第一百五十四條、第三百零一條第一項分別定有明文。在告訴人指訴被告涉嫌犯
    罪之場合，縱令所訴情由依其所結合之旁證在情理上尚非絕非無可能，若在一般
    生活經驗上仍可另為其他有利被告之合理推斷，根據「罪證有疑、利於被告」之
    證據法則，即不得遽以片面之觀點，認為告訴人之陳述或其所本旁證已適於為有
    罪判斷之依據。又按刑法第三百三十九條第一項詐欺罪之成立，以意圖為自己或
    第三人不法所有，以詐術使人將本人或第三人之物交付為要件。所謂以詐術使人
    交付，必須被詐欺人因其詐術而陷於錯誤，若其所用方法，不能認為詐術，亦不
    致使人陷於錯誤，即不構成該罪。至民事債務當事人間，若有未依債務本旨履行
    之情形，在社會經驗上，原因非一，其因不可歸責之事由無法給付，或因合法對
    他造主張抗辯而拒絕給付，甚至債之關係成立後，因可歸責之事由而遲延給付，
    皆有可能，非必即屬自始無意給付之財產犯罪，換言之，難以單純債務不履行之
    狀態，遽認債務人自始即具詐欺之故意及為詐術行為。
  (二)被告參加前揭互助會，並處理自己、其夫癸○○、丁○○、王辛○○、王人欽、
    丙○○（接替「庚○○」）、己○○（接替「乙○○」）等七會會務，並自起會
    至於八十九年十一月間止，均按時繳納會款等事實，除據被告供稱明確外，且經
    證人王辛○○、王人欽、己○○、丙○○、丁○○、癸○○於本院結證：確實參
    加互助會，由被告處理會務，按時繳納會款至得標後無法取得標金等情、證人乙○○：一開始確有表示加入互助會，後欲退出，由他人接替等語相合，核與互助
    會會單記載相符，被告所述為可採信。故被告加入互助會時並無虛以他人名義加
    入多會，蓄意詐欺、造成會首誤認債信能力之意。
  (三)又告訴人即會首子○○自承：由何人入會，並未以電話確認，被告等人之會款確
    實均由被告按時繳納，直至八十九年十月間為止等語明確（見九十年度偵字第一
    五六六五號卷第二三頁、九十一年度調偵緝字第一五號卷第五頁背面、九十二年
    度調偵緝字第二號卷第十頁背面），與被告所陳相符，則被告係自八十八年三月
    間起至八十九年十月間止按時繳納會金，已超過會期一半以上，繳交會款總額過
    半，倘被告蓄意不法，何以繳交如此高成數之會款？而被告確實按時繳納會款、
    加入互助會，雖會單所載會員名義與實際加入會員名義不符，其仍有投標、取得
    標金之權利，是被告以確實加入之會員名義投標，顯非為自己不法所有之意圖至
    明，而會首、其他活會會員因實際會員得標而交付會金，亦未因此受有任何損害
    。
  (四)再被告自承：伊已有二會為死會，另有得標之二次（即指「庚○○」、王人欽）
    ，均未取得會金方停止繳納會款，事後再向會首追討取得部分會金等情，核與告
    訴人僅能提出八十九年十一月二十日給付三十六萬元、九十年一月二十五日給付
    四十八萬元之收據大致相合（見九十一年度調偵緝字第一五號卷第十四頁），以
    此結算，告發人於事發時，經死會、活會相抵充，尚積欠被告部分會款，是被告
    至該時停止繳納會金，尚有同時履行抗辯之正當理由，難認係詐取會金而意圖為
    自己不法之所有。
  (五)證人王辛○○、王人欽均證稱：王人欽之互助會，係王辛○○以夫婿名稱入會，
    曾經委託被告多次代標等情無訛（見本院九十三年一月七日筆錄），是被告取得
    實際入會者即證人王辛○○、王人欽之委託投標，自無何「偽造」標單之可言、
    更非為詐術。
  (六)綜上所述，被告受實際入會人即證人王辛○○、王人欽之委託，填寫王人欽之標
    單，以其名義投標，並非偽造，且無詐術；又就以「丙○○」、「王人欽」名義
    投標，被告亦並無因自己不法所有之意圖，而使人財物交付、受有損害之情形，
    本件金錢交付之部分純屬民事合會間之債務糾葛甚明。又按刑事被告依法不負自
    證無罪之義務，在別無積極証據之情形下，亦難違反刑事訴訟法第一百五十四條
    之規定，認定被告自始具有犯罪意圖而轉令其提出有利於己之反證。揆諸前揭說
    明，不能證明被告有此部分犯罪，此外復查無其他積極證據足資認定被告有上開
    詐欺取財、偽造文書之犯行，然因公訴意旨認此部分與前開有罪部分，有連續犯
    、牽連犯之裁判上一罪關係，爰不另為無罪之諭知，附此敘明。
據上論斷，應依刑事訴訟法第二百九十九條第一項前段，刑法第二條第一項前段、第
二百十六條、第二百十條、第二百二十條、第七十四條第一款、第四十一條第一項前
段，罰金罰鍰提高標準條例第二條，判決如主文。
本案經檢察官壬○○到庭執行職務
中　　　華　　　民　　　國　　九十三　　年　　　二　　　月　　 十八 　　日
                                臺灣臺北地方法院刑事第六庭
                                    審判長法　官  李英勇
                                          法　官  曾正龍
                                          法　官  郭惠玲
如不服本判決，應於判決送達後十日內，向本院提出上訴狀。
右正本證明與原本無異。
                                          書記官  鄭雅文
中　　　華　　　民　　　國　　九十三　　年　　　二　　　月　　 十八 　　日
附錄本案論罪科刑法條全文：
刑法第二百十六條：
行使第二百十條至第二百十五條之文書者，依偽造、變造文書或登載不實事項或使登
載不實事項之規定處斷。
刑法第二百十條：
偽造、變造私文書，足以生損害於公眾或他人者，處五年以下有期徒刑。
刑法第二百二十條：
在紙上或物品上之文字、符號，依習慣或特約，足以為表示其用意之證明者，關於本
章之罪，以文書論。
